【裁判字號】    97,訴,127
【裁判日期】    970630
【裁判案由】    強盜
【裁判全文】
臺灣嘉義地方法院刑事判決               97年度訴字第127號
公  訴  人  臺灣嘉義地方法院檢察署檢察官
被      告  甲○○
選任辯護人  吳秋永律師
上列被告因強盜案件，經檢察官提起公訴（97年度偵字第307號
），本院判決如下：
    主  文
甲○○犯準強盜罪而有刑法第三百二十一條第一項第三款情形，
處有期徒刑壹年拾月，緩刑肆年，於刑之執行完畢或赦免後，令
入相當處所，施以監護參年。扣案之水果刀壹支沒收。
    事  實
一、甲○○罹患妄想型精神分裂症，有明顯幻聽、關係妄想、身
    體妄想及被害妄想之症狀，其因上揭精神障礙，致其辨識行
    為違法或依其辨識而行為之能力，顯著減低。於民國96年12
    月25日19時40分許，意圖為自己不法之所有，基於竊盜之犯
    意，在嘉義市○區○○路434號「全家便利超商」，徒手竊
    取熱狗1支（價值新臺幣〈下同〉20元），得手後邊走邊吃
    離開，店員乙○○見狀隨即追出店外，要求甲○○付錢，並
    以右手抓住甲○○手臂不讓其離開，2人因而發生拉扯，甲
    ○○為脫免逮捕，當場以其所有客觀上對人之生命、身體構
    成威脅，足為兇器使用之水果刀1支，劃傷乙○○右前臂，
    致其受有右前臂割裂傷之傷害（傷害部分未據告訴），以此
    方式對乙○○施以強暴，使其難以抗拒鬆手後，隨即趁機逃
    逸。嗣於同日21時40分許，在嘉義市西區中央第一商場52號
    為警逮捕，並扣得上揭水果刀1支。
二、嘉義市警察局第一分局報請臺灣嘉義地方法院檢察署檢察官
    偵查起訴。
    理  由
一、按被告以外之人於審判外之言詞或書面陳述，除法律有規定
    者外，不得作為證據。當事人、代理人或辯護人於法院調查
    證據時，知有第159條第1項不得為證據之情形，而未於言詞
    辯論終結前聲明異議者，視為有前項之同意。刑事訴訟法第
    159條第1項、第159條之5第2項分別定有明文。查檢察官、
    被告甲○○及辯護人就證人即被害人乙○○於警詢時之陳述
    ，未於言詞辯論終結前聲明異議，本院審酌其言詞陳述作成
    時之情況，並無違法取證或其他瑕疵，認為以之作為證據為
    適當，是其此部分之陳述，應有證據能力。
二、訊據被告對於上揭犯罪事實，於警詢、偵查及本院審理時均
    坦承不諱（見偵卷第9-10頁、本院卷第32-38、149-152頁）
    ，並經證人乙○○於警詢及本院審理時證述綦詳（見警卷第
    4-5頁、本院卷第68-73頁），且有搜索扣押筆錄、蘇興裕外
    科診所診斷證明書、被害報告單各1份、監視錄影器翻拍照
    片5張及照片4張等附卷可參（見警卷第6-7、10-16頁），另
    有水果刀1支扣案可資佐證，足認被告之自白與事實相符，
    本件事證明確，被告加重準強盜之犯行堪予認定。
三、關於被告行為時之精神狀態：
  (一)證人乙○○於本院審理時結證稱：伊在96年12月25日前大概
    1個月，有看過被告1次，他進來店裡時，會看人有無盯著他
    ，他的頭東張西望，嘴巴碎碎唸，有點恍神，進來後就一直
    在店裡繞，逛店裡面的東西，他大概待了5分鐘，那次他沒
    有拿東西，從外表看起來像是有精神疾病等語（見本院卷第
    69-70頁），且被告長期罹患妄想型精神分裂症，曾多次住
    院就診，於96年6月16日經鑑定為重度精神障礙一節，有中
    華民國身心障礙手冊、行政院衛生署嘉義醫院97年4月2日嘉
    醫歷字第0970001840號函附病歷、財團法人嘉義基督教醫院
    97年4月11日嘉基醫字第970400003號函附病歷摘要各1份等
    在卷可參（見警卷第17頁、本院卷第48-64、76-112頁），
    足見被告係精神障礙之人士。
  (二)被告經送請行政院國軍退除役官兵輔導委員會嘉義榮民醫院
    鑑定結果，認被告有明顯幻聽、關係妄想、身體妄想及被害
    妄想之精神分裂症狀，屬妄想型精神分裂症之個案，加上其
    智能的程度為輕度智能不足之智力水準，認知功能下降，被
    告儘管否認有情緒之精神症狀干擾，亦無特殊性格傾向，但
    總判斷能力確實因精神疾病影響而明顯下降，被告承認有犯
    罪事實之犯行，且與被告會談之過程中，被告對問題回答之
    邏輯性與判斷能力明顯下降，其理解及判斷能力應受精神疾
    病影響而有明顯下降之情形，加上被告於96年7月26日自嘉
    義基督教醫院出院後，至96年12月25日，並未按時服用精神
    科藥物治療，此外，被告也曾因精神症狀，分別於88年傷害
    其父母，及於96年底持刀砍傷其兄長。是被告於行為當時之
    精神狀態，確實因精神障礙而致有辨識行為能力下降之情形
    ，此有該院97年6月16日嘉醫行字第0970004417號函附鑑定
    書1份在卷可參（見本院卷第136-141頁），足認被告於行為
    時確因上開精神障礙，致其辨識行為違法或依其辨識而行為
    之能力，顯著減低。
  (三)辯護人雖以被告罹患妄想型精神分裂症，主張被告行為時已
    因精神障礙，致不能辨識其行為違法或欠缺依其辨識而行為
    之能力。然觀諸被告於警詢、偵查及本院審理時之供述，雖
    不時出現妄想及自言自語之精神症狀，惟被告於事發後對於
    有至超商拿取熱狗1支，其未付錢，經被害人追出店外，因
    遭被害人抓住，而以水果刀劃傷被害人之犯罪情節，尚能認
    知並清楚記憶，參以上揭精神科專業醫師之鑑定，難認被告
    行為時，已達於不能辨識其行為違法或欠缺依其辨識而行為
    之能力之程度，是辯護人之主張尚屬無據，為本院所不採。
四、論罪科刑部分：
  (一)按刑法第329條所謂當場，固不以實施竊盜或搶奪者尚未離
    去現場為限，即已離盜所而尚在他人跟蹤追躡中，仍不失為
    當場（最高法院86年度台上字第3280號判決參照）。本件被
    害人發現被告離開現場，隨即追出店外，被告始終在被害人
    視線範圍及跟蹤追躡中，其對被害人施以強暴之地點與竊盜
    地點相距甚近，時間亦甚緊接，顯已具備場所及時間之密接
    性，而符合刑法第329條準強盜罪之「當場」要件。
  (二)次按刑法上所謂兇器，其種類並無限制，凡客觀上對於人之
    生命、身體、安全構成威脅，具有危險性之兇器均屬之，且
    祇須行竊時攜帶此種具有危險性之兇器為已足，並不以攜帶
    之初有行兇之意圖為必要。又按刑法第330條之強盜罪，不
    僅指自始犯同法第328條之強盜罪而言，即同法第329條之準
    強盜罪，亦包括之，故犯準強盜罪而有該法第321條第1項各
    款情形之一，自應依第330條論處。所謂犯準強盜罪而有同
    法第321條第1項第3款之情形，不論行為人於竊盜之初即持
    有兇器，或於施強暴脅迫行為時始臨時起意持有兇器，其對
    生命、身體、安全之構成威脅並無二致，且刑法第330條第1
    項之規定，於攜帶兇器之情形，即指於強盜過程中攜帶兇器
    而言；而準強盜罪之罪質所以由竊盜轉為強盜，即因為脫免
    逮捕或防護贓物而施以強暴、脅迫，其強盜罪質已顯現於其
    強暴、脅迫行為之危害性，故行為人於犯準強盜罪之施強暴
    、脅迫過程中持有兇器，該強暴、脅迫所生危害即應予加重
    ，於此情形，依刑法第330條第1項論以加重準強盜罪，自與
    該條項之加重意旨相符（最高法院79年台上字第5253號判例
    、95年度台上字第4335號判決參照）。扣案之水果刀1支，
    係金屬材質，其質地極為堅硬，客觀上足以對人之生命、身
    體構成威脅，具有危險性，自屬兇器。是被告以水果刀劃傷
    被害人，直接對於被害人之身體施以暴力，主觀上其行為有
    制止被害人之意，至為灼然，客觀上此強暴之手段，即足以
    使被害人達於難以抗拒之程度。
  (三)核被告所為，係犯準強盜罪而有刑法第321條第1項第3款情
    形，應論以同法第330條第1項之加重準強盜罪。被告於本件
    行為時已因精神障礙，致其辨識行為違法或依其辨識而行為
    之能力，顯著減低，已詳如前述，爰依刑法第19條第2項之
    規定減輕其刑。又本件被告竊取之熱狗1支，價值僅為20元
    ，且被告罹患精神疾病，為脫免逮捕，而以水果刀劃傷被害
    人，審酌被告之犯罪情狀，對於被害人所造成之危害尚非嚴
    重，顯可憫恕，本院認若處被告法定有期徒刑最低度刑責，
    仍嫌過重，客觀上足以引起一般之同情，爰依刑法第59條規
    定，酌量減輕其刑，並遞減輕其刑。爰審酌被告高職畢業之
    智識程度，長期罹患精神疾病，行為之手段，對被害人造成
    之危害，及坦承犯行之犯後態度良好，已與被害人達成和解
    ，有和解書1份附卷可稽（見本院卷第162頁）等一切情狀，
    量處如主文所示之刑。查被告前未曾因故意犯罪受有期徒刑
    以上刑之宣告，此有臺灣高等法院被告前案紀錄表1份在卷
    可參，其因一時思慮欠週而罹刑章，經此次刑之宣告，應知
    警惕而無再犯之虞，本院認其所受宣告之刑，以暫不執行為
    適當，爰併諭知緩刑4年，以啟自新。又被告之幻聽及妄想
    等精神分裂症狀，在犯案當時並未以適當之精神藥物控制治
    療中，由此可知，被告再犯之可能性相當高，建議應令入相
    當處所施以監護處分，妥善及穩定其精神症狀，以免因精神
    障礙而再度觸法，有行政院國軍退除役官兵輔導委員會嘉義
    榮民醫院該院97年6月16日嘉醫行字第0970004417號函附鑑
    定書1份附卷可憑（見本院卷第136-141頁），足認被告有再
    犯之虞，是為使被告能有較妥善之醫療照顧，接受持續且規
    則的精神科治療，改善其精神疾病，本院認為有宣告付保安
    處分之必要，爰依刑法第87條第2項、第3項之規定，諭知被
    告於刑之執行完畢或赦免後，令入相當處所，施以監護3年
    。扣案之水果刀1支，係被告所有供犯罪所用之物，業據被
    告於本院審理時供承在卷（見本院卷第145頁），爰依刑法
    第38條第1項第2款宣告沒收。
據上論斷，應依刑事訴訟法第299條第1項前段，刑法第329條、
第330條第1項、第19條第2項、第59條、第74條第1項第1款、第
87條第2項、第3項、第38條第1項第2款，判決如主文。
本案經檢察官廖俊豪到庭執行職務。
中    華    民    國    97    年    6     月    30    日
                刑事第二庭  審判長法  官        沈福財
                                  法  官        林青怡
                                  法  官        卓春慧
上列正本證明與原本無異。
如不服本判決，應於判決送達後十日內向本院提出上訴狀，上訴
書狀依法應敘述具體理由，如未敘述具體理由者，應於上訴期間
屆滿後二十日內補提理由書於本院（均應附繕本）。告訴人或被
害人如對於本判決不服者，應具備理由請求檢察官上訴，其上訴
期間之計算係以檢察官收受判決正本之日期為準。
中    華    民    國    97    年    6     月    30    日
                                  書記官        李玫娜
附錄本案論罪科刑法條全文：
刑法第329條：
竊盜或搶奪，因防護贓物、脫免逮捕或湮滅罪證，而當場施以強
暴脅迫者，以強盜論。
刑法第330條：
犯強盜罪而有第321條第1項各款情形之一者，處7年以上有期徒
刑。
前項之未遂犯罰之。


司法院資訊處製作；財團法人民間司法改革基金會備份。
